【裁判字號】    96,易,1976
【裁判日期】    971128
【裁判案由】    竊盜等
【裁判全文】
臺灣板橋地方法院刑事判決              96年度易字第1976號
                                      97年度易字第2641號
公  訴  人  臺灣板橋地方法院檢察署檢察官
被      告  己○○原名蔡健義.
選任辯護人  謝心味律師
被      告  甲○○
選任辯護人  林照雄律師
上列被告因竊盜等案件，經檢察官提起公訴（95年度偵續二字第
12號）及追加起訴（96年度偵續字第369 號），本院判決如后：
    主  文
己○○、甲○○均無罪。
    理  由
一、本件公訴意旨及追加起訴意旨略以：被告己○○（原名蔡健
    義）與告訴人丙○○原為男女朋友，共同經營址設臺北縣三
    重市○○街77號之「潔淨爭霸站」洗衣店（該處所係由被告
    己○○於民國92年11月1 日，出面向林進、林陳昭慶二人所
    承租）。後因告訴人丙○○懷疑被告己○○於交往期間另與
    被告甲○○有往來，協議拆夥，被告己○○遂於93年4 月3
    日簽立所謂「讓渡書」1 紙，同意將其對於上開洗衣店所享
    有之權利（包括經營權、店內機器設備、房屋使用權利等）
    全部轉讓予告訴人丙○○，由告訴人丙○○獨自一人負責經
    營該洗衣店。然隨後反悔，詎被告己○○明知告訴人丙○○
    為上開洗衣店內所擺設全部機器設備之所有權人兼所在房屋
    之事實上有權管領使用者，且縱然其仍為房屋租賃契約之出
    名承租人，除非徵得告訴人丙○○承諾或前述「讓渡書」失
    其法律上拘束效力、抑或係出於使用該洗衣店營業設備（如
    洗滌衣物）之目的等正當情況下，即便於洗衣店對外開放營
    業時間內，仍不得無故任意侵入，卻因心有不甘，而與被告
    甲○○意圖為自己不法之所有，並基於侵入住宅、竊盜之概
    括犯意聯絡，先於94年1 月10日，以訂立不實契約之方式，
    將上開洗衣店所在房屋及店內機器設備分別轉租、讓售予被
    告甲○○，再佯以交付房屋及機器設備予被告甲○○之名義
    ，連續於94年1 月20日下午3 時許、21日下午1 時許及同年
    月31日中午12時30分許，連續無故侵入上址洗衣店屋內，復
    由偕同而來之被告甲○○找來不知情之鎖匠戊○○，多次更
    改設定鐵捲門遙控器參數，以此使物品不堪使用之強暴手段
    ，連續妨害告訴人丙○○對於洗衣店經營權利之行使，而使
    被告甲○○終究得自94年1 月31日起接手經營該間洗衣店（
    現已改名「興嘉自助洗衣店」），而達到妨礙告訴人丙○○
    行使權利、破壞其對於該洗衣店內機器設備持有支配關係之
    目的，進而遂行不法出售店內機器設備予被告甲○○以獲取
    價款之非法犯行。因認被告被告己○○、甲○○均涉有刑法
    第304 條第1 項之強制罪嫌、同法第306 條第1 項之無故侵
    入他人建築物罪嫌、同法第320 條第1 項之竊盜罪嫌及同法
    第354 條之毀損罪嫌云云。
二、檢察官認被告己○○、甲○○涉有前揭罪嫌，無非係以告訴
    人丙○○之指訴，及證人戊○○、乙○○之證詞，暨洗衣店
    內監視器所攝得畫面、「潔淨爭霸站」洗衣店平面現場圖、
    讓渡書、房屋租賃合約書、設備買賣合約書、保全服務契約
    書、合夥契約書、本院94年度訴字第588 號民事判決、水電
    及瓦斯費繳費收據、中華電信公司繳費通知單、洗衣店清潔
    用品銷貨單及統一發票、客戶應收帳對帳明細表、送貨單為
    其論據。訊據被告2 人固均坦承於94年1 月20日、同年月21
    日及同年月31日至上址洗衣店，復由被告甲○○找來鎖匠戊○○，更換上開洗衣店鐵捲門遙控器主機，及打開該洗衣店
    後門喇叭鎖等情不諱，惟均堅決否認有何強制、無故侵入他
    人建築物、竊盜及毀損之犯行，被告己○○辯稱：伊並未與
    丙○○合夥經營「潔淨爭霸站」洗衣店，丙○○僅是至伊所
    經營位於洗衣店內部之咖啡店幫忙，伊也僅是將該咖啡店三
    成股份給丙○○，且該洗衣店之機器設備為伊之母親蔡洪夏
    子出資購買，而由伊經營管理，該洗衣店址亦係由伊承租並
    繳交租金，該洗衣店內之機器設備屬蔡洪夏子所有，且蔡洪
    夏子於94年1 月10日將該洗衣店機器設備出賣予甲○○，伊
    並將房屋轉租予甲○○，是以伊才於94年1 月20日、21日及
    31日陪同甲○○點交，且係由甲○○打電話找鎖匠戊○○更
    換鐵捲門遙控器，伊並未有強制、竊盜、毀損及無故侵入他
    人建築物之行為等語；被告甲○○則辯稱：蔡洪夏子於94年
    1 月10日將上揭洗衣店以350 萬元價格賣給伊，而蔡洪夏子
    既將洗衣店內機器設備賣給伊，且蔡健義仍係洗衣店址之房
    屋承租人，並將該址轉租給伊，伊自有權進入該洗衣店，然
    丙○○卻不將設備點交，所以伊才請鎖匠戊○○更換鐵捲門
    遙控器及開後門喇叭鎖，伊並未有強制、竊盜、毀損及無故
    侵入他人建築物之行為等語。
三、按犯罪事實應依證據認定之，無證據不得認定犯罪事實，又
    不能證明被告犯罪者，應諭知無罪之判決，刑事訴訟法第15
    4 條第2 項、第301 條第1 項分別定有明文。次按認定不利
    於被告之事實，須依積極證據，茍積極之證據本身存有瑕疵
    而不足為不利於被告事實之認定，即應為有利於被告之認定
    ，更不必有何有利之證據，而此用以證明犯罪事實之證據，
    猶須於通常一般人均不至於有所懷疑，堪予確信其已臻真實
    者，始得據以為有罪之認定，倘其證明尚未達到此一程度，
    而有合理性之懷疑存在，致使無從為有罪之確信時，即應為
    無罪之判決，此有最高法院82年度臺上字第163 號判決、76
    年臺上字第4986號、30年上字第816 號等判例意旨可資參照
    。而刑事訴訟法第161 條已於91年2 月8 日修正公布，其第
    1 項規定：檢察官就被告犯罪事實，應負舉證責任，並指出
    證明之方法，因此檢察官對於起訴之犯罪事實，應負提出證
    據及說服之實質舉證責任，倘所提出之證據，不足為被告有
    罪之積極證明，或其指出證明之方法，無從說服法院以形成
    被告有罪之心證，基於無罪推定之原則，自應為被告無罪判
    決之諭知，最高法院92年臺上字第128 號判例可資參照。又
    當事人得聲請法院調查證據，而法院為發見真實，亦得依職
    權調查證據，但限於維護公平正義或對被告之利益有重大關
    係之事項為限，修正刑事訴訟法第163 條第1 、2 項定有明
    文。故法院固得依職權調查證據，但並無蒐集證據之義務。
    蒐集證據乃檢察官或自訴人之職責，事實審法院應以調查證
    據為其主要職責，其調查之範圍，亦以審判中所存在之一切
    證據為限，案內不存在之證據，即不得責令法院為發現真實
    ，應依職權從各方面蒐集證據（最高法院91年度臺上字第58
    46號判決可資參照）。次按告訴人之告訴，係以使被告受刑
    事訴追為目的，是其陳述是否與事實相符，仍應調查其他證
    據以資審認，始得為被告不利之認定；又刑事訴訟上證明之
    資料，無論其為直接或間接證據，均須達於通常一般之人均
    不致有所懷疑，而得確信其為真實之程度，始得據為有罪之
    認定，若其關於被告是否犯罪之證明未能達此程度，而有合
    理懷疑之存在，致使無從形成有罪之確信，根據「罪證有疑
    ，利於被告」之證據法則，即不得遽為不利被告之認定（最
    高法院52年台上字第1300號判例、76年台上字第4986號判例
    意旨參照）。
四、經查：
  (一)卷附契約當事人載為被告己○○（原名蔡健義）及告訴人丙○○之合夥契約書及讓渡書（見95年度偵續二字第12號偵查
    卷第85頁，及94年度偵字第7912號偵查卷第23頁），確為被
    告己○○所親簽等情，已據被告己○○於本院審理時自承在
    卷（見本院96年10月29日準備程序筆錄），依該合夥契約書
    所載之標題「潔淨爭霸站契約條款」，及契約內容載有：「
    甲方：蔡健義，乙方：丙○○」、「甲方股份為70% 乙方為
    30% 」等語，暨讓渡書內容所載：「立讓渡書人蔡健義以下
    簡稱甲方，今將幸妤行：地址台北縣三重立重安街77號潔淨
    爭霸站、營利事業登記證、北縣商聯甲字第０九二二０三八
    九號所有權利讓渡給丙○○以下簡稱乙方」等語，固足認告
    訴人丙○○所指訴其與被告己○○合夥開設「潔淨爭霸站」
    洗衣店，且被告己○○於93年4 月3 日簽立讓渡書將上開洗
    衣店讓渡予告訴人丙○○乙節，應屬非虛。然再觀諸上開合
    夥契約書所載，並無支字片語提及「潔淨爭霸站」洗衣店內
    機器設備之權利歸屬，而上開讓渡書固載有被告己○○將「
    潔淨爭霸站「所有權利」讓渡予告訴人丙○○乙節，然所謂
    「所有權利」究何所指，該讓渡書並未載明，且該讓渡書另
    載有「甲方自即日起無乙方同意不得隨意進入店內、包括店
    內設備」等語，該用語實欠周延，自難從該讓渡書之文字窺
    知該洗衣店內機器設備之權利歸屬。矧依告訴人丙○○所提
    其與宏閩洗衣設備有限公司簽訂購買機器之設備買賣合約書
    （見94年度偵字第7912號偵查卷第42頁至第45頁），細繹該
    份買賣合約書封面載為「業主：丙○○小姐」，其內「機器
    買賣合約書」前言之立契約書人處，甲方（即指買受人）亦
    係繕打「丙○○」名字，然於合約書末頁之甲方（即買受人
    ）處，卻簽署「蔡健義」名字，旁邊加註「代表人：丙○○
    」之打字文體，而證人即宏閩洗衣設備有限公司負責人丁○○迭於本院94年度訴字第588 號民事案件、臺灣高等法院95
    年上易字第132 號民事案件審理及本院審理時均證稱：92年
    9 月30日蔡健義先帶其母親蔡洪夏子與伊簽約，並支付五十
    萬元支票，隔天晚上蔡健義帶丙○○至宏閩公司，表示該契
    約書之買受人要改成丙○○名義，故另簽訂以丙○○為買受
    人之合約等語【見本院94年度訴字第588 號民事案卷第74頁
    至第75頁、臺灣高等法院95年度上易字第132 號民事案卷（
    一）第179 頁，及本院97年11月4 日審判筆錄第23頁】，且
    卷附另一份立合約書人載為蔡洪夏子及宏閩洗衣設備有限公
    司、日期載為92年9 月30日之買賣合約書（見94年度偵字第
    7912號偵查卷第90頁至第92頁），確為丁○○代表宏閩洗衣
    設備有限公司所簽立等情，亦據證人丁○○於本院審理時證
    述屬實（見本院97年11月4 日審判筆錄第21頁），足認丁○○顯然代表宏閩洗衣設備有限公司，於92年9 月30日、92年
    10月1 日就「潔淨爭霸站」洗衣店開業時所需之機器，簽署
    二份買賣合約書，因二者買受人不同，應為雙重買賣，且均
    屬合法有效，此節亦經臺灣高等法院95年度上易字第132 號
    民事確定判決認定在案，業經本院調取臺灣高等法院95年度
    上易字第132 號民事案卷核閱，並有臺灣高等法院95年度上
    易字第132 號民事判決正本1 份附卷可稽，則就「潔淨爭霸
    站」店內機器設備部分，於買受當時即已生雙重買賣之爭議
    ，而被告甲○○及案外人蔡洪夏子以告訴人丙○○為被告，
    於94年1 月24日向本院三重簡易庭提起民事訴訟，請求告訴
    人丙○○返還「潔淨爭霸站」店內機器設備等生財器具，嗣
    經臺灣高等法院於96年8 月7 日為上開95年度上易字第132
    號民事確定判決認定該等機器設備係屬告訴人丙○○所有，
    被告甲○○並應返還該等機器設備予告訴人丙○○在案，此
    亦經本院調取臺灣高等法院95年度上易字第132 號民事全案
    卷確認無訛，則關於「潔淨爭霸站」店內機器設備之權利歸
    屬爭執，經法院歷經二年半餘之審理始定讞，而被告己○○
    與告訴人丙○○所簽立之讓渡書，及上開機器設備買賣合約
    書既多所爭議，尚須由法院經繁之訴訟程序依法律及論理
    、經驗法則加以認定，自不能期被告己○○、甲○○於94年
    1 月20日、同年月21日及同年月31日本件案發時，對於「潔
    淨爭霸站」店內機器設備係屬告訴人丙○○乙節有所認識。
    至上開臺灣高等法院95年度上易字第132 號民事判決雖另認
    定甲○○未自蔡洪夏子處受讓上開洗衣店，惟縱認被告甲○○與案外人蔡洪夏子間就上開洗衣店內機器等生財器具設備
    所訂之買賣合約書（見94年度偵字第7912號偵查卷第88頁至
    第89頁）係屬不實，然充其量僅能認被告2 人冀圖訂立上開
    契約以方便取回「潔淨爭霸站」店之經營，究不能循此即認
    被告2 人對於「潔淨爭霸站」店內機器設備確屬告訴人丙○○所有乙節有所認識。參諸「潔淨爭霸站」洗衣店之店址為
    被告己○○所承租，且被告己○○於93年4 月3 日簽立讓渡
    書後亦未變更承租人名義等情，亦據證人即告訴人丙○○於
    本院審理時證述在卷（見本院97年11月4 日審判筆錄第28頁
    ），而被告己○○復於94年1 月10日將該址轉租予甲○○，
    此有房屋租賃契約書2 份在卷可憑（見94年度偵字第7912號
    偵查卷第78頁至第86頁），況上開讓渡書內容所載之商號「
    幸妤行」，迄至94年9 月23日所登記負責人仍為「蔡健義」
    之事實，亦有營利事業登記抄本可佐（見本院94年度訴字第
    588 號民事案卷第68頁），堪認被告己○○、甲○○係主觀
    上認渠等對上開洗衣店之經營及其內之機器設備具有權利，
    而於94年1 月20日、同年月21日及同年月31日進入上開洗衣
    店，並請鎖匠更換上開洗衣店鐵捲門遙控器主機，及打開該
    洗衣店後門喇叭鎖，即難認被告2 人有何侵入他人建築物、
    竊盜、毀損及強制等犯行之故意。
  (二)次查，被告2 人於94年1 月20日、同年月21日及同年月31日
    至上址洗衣店，復由被告甲○○找來鎖匠戊○○，更換上開
    洗衣店鐵捲門遙控器主機，及打開該洗衣店後門喇叭鎖等情
    ，固據證人戊○○迭於偵查、臺灣高等法院95年度上易字第
    132 號民事案件及本院審理時證述屬實（見94年度偵續字第
    366 號偵查卷第16頁至第18頁、95年度偵續二字第12號偵查
    卷第229 頁至第231 頁，及本院97年11月4 日審判筆錄第4
    頁至第12頁），然證人戊○○於偵查及臺灣高等法院95年度
    上易字第132 號民事案件審理時均證述其於第三次（應係指
    94年1 月31日當次）至上址洗衣店，係警察到場後才開鎖等
    語（見94年度偵續字第366 號偵查卷第17頁，及95年度偵續
    二字第12號偵查卷第230 頁），其復於偵查時證稱：白小姐
    （指甲○○）當時有表示這家店是她的，她不想讓別人進去
    ，所以要換鎖等語（見96年度偵續字第366 號偵查卷第17頁
    ），暨於本院審理時證稱：「（辯護人問：甲○○提示何資
    料來確認是房子的所有權人？）她有帶房屋租賃書。」、「
    （辯護人問：到那裡你有更換何種門鎖？）第一次沒有更換
    門鎖，因為我看承租人是蔡健義，當時是蔡健義和甲○○一
    起到場，蔡健義當時也有在場，我是幫忙更換第一道大門的
    鐵捲門遙控器主機。」、「（辯護人問：第三次你們進入的
    空間？）是從後門，因為第一道大門鎖起來，甲○○和蔡健
    義就叫警察來，因為要開後面那道門，等警察來後，才打開
    後門的喇叭鎖，我是用開喇叭鎖的工具打開，就是彈力槍打
    開。」等語（見本院97年11月4 日審判筆錄第6 頁、第8頁
    ），而證人即94年1 月31日至上址洗衣店處理之警員乙○○
    於本院審理時，就94年1 月31日至上址現場處理之情形已不
    復記憶（見本院97年11月4 日審判筆錄第14頁至第17頁），
    然其於偵查時已證稱：94年1 月31日當時伊在巡邏，接獲通
    報，所以有到三重市○○街77號處理糾紛，第一次去時，大
    概12時30分左右，只有被告蔡健義和甲○○在現場，他們跟
    伊說，有一位林小姐約好點交的事情，後來林小姐沒有出現
    ，伊等就離開去巡邏等語（見94年度偵續字第366 號偵查卷
    第12頁），足徵被告2 人係以被告己○○仍為上開洗衣店址
    之承租人為據，被告2 人主觀上亦認為該洗衣店已由甲○○
    出名頂讓，方會同鎖匠戊○○進入上開店址更換鐵捲門遙控
    器主機，及打開該洗衣店後門喇叭鎖，況被告2 人亦於94年
    1 月31日報警而由警察至上開洗衣店現場處理，則倘被告2
    人有公訴意旨所指上揭犯行之犯罪故意，渠等又何須報警而
    自曝犯行？再參諸臺北縣政府警察局三重分局97年3 月17日
    北縣警重刑字第0970010499號函附臺北縣政府警察局員警工
    作紀錄簿94年1 月20日「記事」「處理情形」欄所載：「於
    14時30分至重安街77號處理，因民事債務糾紛，當事人丙○○、甲○○及蔡健義，三方面當事人契約未載明何時點交及
    店內機器歸何方所有，均未詳述，三方面當事人均願司法程
    序解決」等語，暨94年1 月28日「記事」「處理情形」欄所
    載：「一、處理甲○○與丙○○租屋頂讓糾紛，白女租屋重
    安街77號營業，甲○○控告丙○○無故侵入住宅。二、2 線
    巡簽，防止事故。」等語，及94年1 月29日「記事」「處理
    情形」欄所載：「於13時50分至重安街77號處理丙○○與甲○○之糾紛，經了解係該洗衣店之產權糾紛，甲○○欲請丙○○離開，因丙○○與甲○○發生口角，丙○○罵甲○○是
    妓女等語，而甲○○罵丙○○『破麻』等語，經帶雙方返所
    協調，雙方皆不願提出任何告訴」等語（見96年度偵續字第
    369 號偵查卷第90頁至第92頁），益證被告2 人與告訴人丙○○三方面因所訂契約發生爭議，三方各執一詞，警方於94
    年1 月間多次至上開洗衣店址處理時，被告甲○○甚至基於
    洗衣店受讓人及店址承租人之身分，要求告訴人丙○○離開
    該洗衣店，並欲提出告訴，本件核屬民事糾紛，尚難認被告
    2 人進入上址洗衣店更換上開洗衣店鐵捲門遙控器主機，及
    打開該洗衣店後門喇叭鎖之行為，係基於侵入他人建築物、
    竊盜、毀損及強制之故意。抑且，上揭洗衣店於94年1 月20
    日（即鎖匠戊○○第一次至上開洗衣店更換鐵捲門遙控器主
    機之當日）尚有營業，該店鐵捲門已開，且戊○○更換上開
    洗衣店鐵捲門遙控器主機，及打開該洗衣店後門喇叭鎖後，
    該鐵捲門、後門喇叭鎖均未損壞，且能使用乙節，亦據證人
    戊○○於本院審理時證述綦詳（見本院97年11月4 日審判筆
    錄第11頁至第12頁），則上揭洗衣店既於94年1 月20日仍開
    門營業，任何人均得進入上揭洗衣店，且鐵捲門、後門喇叭
    鎖於經被告2 人所找之鎖匠更換遙控器主機或開鎖後，均未
    有損壞致令不堪用之情形，亦難認被告2 人之行為，與刑法
    第306 條第1 項無故侵入他人建築物罪及同法第354 條毀損
    罪之構成要件相符。
五、綜上所述，被告2 人進入上址洗衣店更換上開洗衣店鐵捲門
    遙控器主機，及打開該洗衣店後門喇叭鎖之行為，並非基於
    侵入他人建築物、竊盜、毀損及強制之故意，本件純屬民事
    糾葛，核與強制罪、竊盜罪、毀損罪、無故侵入他人建築物
    罪構成要件不合。至卷附洗衣店內監視器所攝得畫面、「潔
    淨爭霸站」洗衣店平面現場圖、保全服務契約書、水電及瓦
    斯費繳費收據、中華電信公司繳費通知單、洗衣店清潔用品
    銷貨單及統一發票、客戶應收帳對帳明細表、送貨單，充其
    量僅能證明被告2 人有於上開時間進入前揭洗衣店，及告訴
    人丙○○有經營上開洗衣店之行為，究不能認被告2 人均有
    公訴意旨所指上揭犯行之犯罪故意。從而，檢察官對於本件
    所起訴之被告2 人強制、竊盜、毀損、無故侵入他人建築物
    犯罪事實，依其所提證人戊○○、乙○○之證詞，暨洗衣店
    內監視器所攝得畫面、「潔淨爭霸站」洗衣店平面現場圖、
    讓渡書、房屋租賃合約書、設備買賣合約書、保全服務契約
    書、合夥契約書、本院94年度訴字第588 號民事判決、水電
    及瓦斯費繳費收據、中華電信公司繳費通知單、洗衣店清潔
    用品銷貨單及統一發票、客戶應收帳對帳明細表、送貨單，
    均不足為被告2 人有罪之積極證明，且無從說服本院以形成
    被告有罪之心證，揆諸前揭說明，自不能僅憑告訴人丙○○
    之指訴，即遽認被告2 人有公訴意旨所指之犯行，基於無罪
    推定原則，應均為被告2 人無罪判決之諭知。
據上論斷，應依刑事訴訟法第301 條第1 項，判決如主文。
本案經檢察官林俊峰到庭執行職務
中    華    民    國    97    年    11    月    28    日
                  刑事第十庭    審判長法  官  林海祥
                                      法  官  楊博欽
                                      法  官  許炎灶
上列正本證明與原本無異。
如不服本判決，應於判決送達後10日內敘明上訴理由，向本院提
出上訴狀 (應附繕本) ，上訴於臺灣高等法院。其未敘述上訴理
由者，應於上訴期間屆滿後20日內向本院補提理由書「切勿逕送
上級法院」。
                                      書記官  陳金鳳
中    華    民    國    97    年    11    月    28    日


司法院資訊處製作；財團法人民間司法改革基金會備份。
